【裁判字號】    96,訴,36
【裁判日期】    970314
【裁判案由】    執行異議
【裁判全文】
臺灣臺中地方法院民事判決  96年度訴字第36號
原      告  永楙企業有限公司
法定代理人  戊○○
訴訟代理人  王文聖律師
複代理人    丁○○
複代理人    丙○○
被      告  瓏昇建設股份有限公司
法定代理人  己○○
訴訟代理人  邱華南律師
            林坤賢律師
複代理人    乙○○
上當事人間確認債權存在事件，本院於民國96年2 月26日言詞辯
論終結，判決如下：
    主    文
原告之訴駁回。
訴訟費用新台幣貳萬壹仟壹佰玖拾陸元由原告負擔。
    事實及理由
一、原告起訴主張：
  (一)原告對訴外人天億營造有限公司（下稱天億公司）有工程款
    債權新臺幣（下同）2,031,360 元，而天億公司承包被告之
    「瓏昇世紀多芬新建工程」（下稱系爭工程），對被告有工
    程款債權18,785,083元。原告乃聲請對天億公司與被告間之
    系爭工程之工程款債權2,031,360 元（下稱系爭工程款債權
    ），予以強制執行，並經本院於95年度執字第65718 號案件
    核發執行命令，禁止天億公司對被告收取系爭工程款債權或
    為其他處分，被告亦不得對債務人清償；然被告收受上述執
    行命令後提出異議，原告爰依強制執行法第120 條第2 項規
    定，對於聲明異議之被告提起本件確認債權存在之訴。
  (二)對被告抗辯之陳述：
    1.天億公司於民國93年12月30日承攬被告之系爭工程，並簽
      有工程承攬合約書（下稱系爭工程承攬合約書）1 份，被
      告前已給付天億公司49,818,317元，惟尚有尾款18,785,0
      83元未為給付，此有系爭工程之工地主任即訴外人甲○○
      於臺灣臺中地方法院檢察署95年度他字第1497號、95年度
      偵字第26031 號案件中提出系爭工程之工地結算書可證，
      並有甲○○及天億公司職員即訴外人劉泰昇、紀淑卿在上
      開案件中到庭之證述可稽。
    2.被告固提出工程給付分類帳表及會計師審核報告主張「系
      爭工程花費之工程費用比原證二所示工程契約總價還高…
      。」等語，惟該等總分類帳表及審核報告均屬私文書性質
      ，原告否認為真正，對此，被告仍應舉證以實其說，況即
      便認其為真正，然依被告所提總分類帳表所列「工地影印
      機租用」、「文具印刷」、「郵電費」、「保險費」、「
      交際費」、「勞務費」、「雜項購買，購無線電乙組」、
      「雜費」…等諸多支出項目，均難認應由天億公司負擔，
      且抑可歸責於天億公司事由而增加支出之費用。再者，依
      系爭工程承攬合約書第29條第5 款之約定，縱被告與天億
      公司解除契約後，由被告自辦或另行招商承辦，有關工程
      款項仍應俟全部工程交屋完成再行結算。而本件系爭工程
      早已交屋完成，則天億公司是否存有工程款乙節，自應循
      工程結算程序為之。
    3.按定作人之瑕疵修補請求權、修補費用償還請求權、減少
      報酬請求權、損害賠償請求權或契約解除權，均因瑕疵發
      現後一年間不行使而消滅，民法第514 條第1 項定有明文
      。本件被告既主張其已於94年8 月25日對於天億公司解除
      系爭工程承攬合約，惟迄今已近2 年，被告顯未對天億公
      司行使損害賠償請求權；又天億公司負責人林清祥負責批
      核小包承攬系爭工程後對於天億公司之請款事宜，就系爭
      工程天億公司已完工部分是否尚有對被告具工程款債權並
      非完全明瞭；且其因彼時天億公司週轉不靈，意圖卸責，
      始於上開偵查案件中供稱：「工程是階段性付款，工程已
      完成至拋棄為止，我完成工程部分，瓏昇（即被告瓏昇建
      設股份有限公司）都有依合約付款，瓏昇公司沒有欠我階
      段性工程款」等語，是被告空言抗辯天億公司就系爭工程
      已無工程款得領取乙節，自屬無據。
    4.依天億公司出具之拋棄書內容第二項略以：「茲因本公司
      承包業務繁多無法續完該項工程，特聲請解除合約關係，
      放棄原有權責。」等語觀之，其「放棄原有權責」解釋上
      並非放棄對被告系爭工程款債權，蓋彼時天億公司負責人
      林清祥係因小包對之提起詐欺罪告訴，急欲脫身所致；且
      若天億公司書立該2 份之拋棄書之日期為94年8 月29日，
      若其真拋棄權責，理應對系爭工程已無任何權利，焉有於
      其後之同年月30日再讓渡系爭工程A16 、A17 兩戶所有權
      予第三人余志宏之理？顯見天億公司並非放棄對被告系爭
      工程款債權。
  (三)並聲明：確認天億公司對被告有2,031,360 元之工程款債權
    存在。
二、被告則以：
  (一)天億公司之請款條件未成就：
    依系爭合約書第5 條付款辦法第1 款約定：「依實作進度每
    月請款一次，按合約施工，依施工總進度表及階段請款表給
    付。」第2 款復約定：「乙方（即天億公司）於每月五日送
    請款單，當月十七日由甲方（即被告）開立百分之五十之即
    期票（即期票為十五天），百分之五十為四十五天期票給付
    工程款」。本件天億公司開工後，依約業已於每月五日估驗
    請款，被告亦依約給付工程款，且被告於94年8 月17日已完
    成當期之應付款項，嗣後天億公司旋因鉅額跳票，致其無履
    行契約之能力，故被告與天億公司業已於94年8 月25日依系
    爭合約書第29條之約定，解除系爭工程承攬契約，且被告並
    無未付工程款之情事。是天億公司於94年9 月5 日起自無從
    請求被告估驗工程及請領工程款。
  (二)天億公司已無任何工程款請求權存在：
    依系爭工程承攬合約書第29條第5 款約定：「乙方被解除合
    約時，應即停工，負責遣散人，並將到場材料、機具、設備
    等，交由甲方全權使用。無論甲方自辦或另行招商承辦，應
    俟全部工程交屋完成，再行結算。其乙方下游施工材料商未
    領工程款概由乙方負責（或採監督付款施行之）。」承上，
    本件被告既已於94年8 月25日解除系爭工程承攬契約，是依
    系爭工程承攬合約書第29條第5 款之約定，後續工程被告得
    自辦或另行招商承辦。據此被告乃依約行使權利，並將系爭
    工程完成及完成交屋手續。系爭工程經完成後總工程費用為
    1 億2362萬餘元（內含天億公司已受領之工程款），且此費
    用亦經聯捷會計師事務所認證。簡言之，系爭工程花費之總
    工程費用已較系爭工程承攬合約書約定之總價為高。況天億
    公司法定代理人林清祥業已於前案偵查案件中供稱：「工程
    是階段性付款，工程已完成至拋棄為止，我完成工程部份，
    瓏昇（即被告）都有依合約付款，瓏昇公司沒有欠我階段性
    工程款」等語，且天億公司已拋棄系爭工程承攬契約之權利
    。據此，天億公司即已無工程款請求權存在。
  (三)原告所提甲○○制作之結算書，並非天億公司所製作，且未
    經被告確認核算，又該結算書序號第16「退還購屋款部分」
    ，該購屋款並非系爭承攬契約之工程款，為何能計入？況天
    億公司向被告購買房屋之權利，已於94年8 月30日轉讓予訴
    外人余志宏，亦即天億公司早已將購屋權利轉讓予第三人，
    然該結算書仍予列入，顯見該結算內容為虛偽製作而不可採
    。
  (四)天億公司以可歸責於自己之事由，未能完成系爭工程，已構
    成債務不履行之違約事由，被告依民法第227 條、第231 條
    之規定或依約均得對之請求損害賠償，縱天億公司有工程款
    請求權存在，被告亦得以損害賠償請求權對之主張抵銷，綜
    上，原告之請求顯無法律上理由等語，資為抗辯。
  (五)並聲明：原告之訴駁回。
三、以下之事實為兩造所不爭，本院採為判決之基礎：
  (一)原告對天億公司聲請天億公司與被告間之系爭工程款債權2,
    031,360 元，予以強制執行，並經本院於95年度執字第6571
    8 號案件核發執行命令，禁止天億公司對被告收取系爭工程
    款債權或為其他處分，被告亦不得對債務人清償；然被告收
    受上述執行命令後提出異議，原告依強制執行法第120 條第
    2 項規定，對於聲明異議之被告提起本件確認債權存在之訴
    。
  (二)原告請求確認天億公司與被告間系爭工程款債權存在，系爭
    工程款債權原告係指天億公司承攬「瓏昇世紀多芬新建工程
    」而尚未領取之工程款債權。
  (三)被告於94年8 月25日發函解除其與天億公司間所訂「瓏昇世
    紀多芬新建工程」之工程承攬合約，系爭工程承攬合約已解
    除。
  (四)依系爭工程承攬合約第29條約定「乙方（即天億公司）如有
    左列情事之一者，甲方（即被告）得隨時解除本合約，並得
    以任何方式將本工程之全部或一部份工程改招他商承辦或由
    甲方自辦，甲方因此所受之一切損失，乙方及其保證人應負
    賠償之全責。…五、乙方被解除合約時，應即停工，負責遣
    散工人，並將到場材料、機具、設備，交由甲方全權使用。
    無論甲方自辦或另行招商承辦，應俟全部工程交屋完成，再
    行結算。…」惟被告已交屋完成，與天億公司迄未結算。
四、按「確認法律關係成立或不成立之訴，非被上訴人有即受確
    認判決之法律上利益者，不得提起」，民事訴訟法第247 條
    定有明文。又按「所謂即受確認判決法律上之利益，須因法
    律關係之存否不明確，致被上訴人在私法上之地位有受侵害
    之危險，而此項危險得以對於上訴人之確認判決除去之者，
    始為存在。」（最高法院27年台上字第316 號判例參照）。
    本件原告為滿足對天億公司之工程款債權，而聲請就天億公
    司對被告之系爭工程款債權為執行，而被告於該執行程序中
    聲明異議及於本件訴訟中爭執，均否認系爭工程款債權存在
    ，致原告在私法上之地位有受侵害之危險，原告依強制執行
    法第120 條第2 項規定提起本件確認之訴以排除此項危險，
    即有受確認判決之法律上利益。
五、經查：
  (一)按契約經解除者，溯及訂約時失其效力，與自始未訂契約同
    。此與契約之終止，僅使契約嗣後失其效力者迴異。（最高
    法院51年台上字第2829號、最高法院23年上字第3968號判例
    意旨參看）本件兩造對於系爭工程承攬合約已解除，並不爭
    執，則系爭工程承攬合約即溯及於訂約時失其效力而不存在
    ，被告對天億公司並不負有給付民法第491 條所定承攬報酬
    之義務，是原告主張天億公司對被告有系爭工程之工程尾款
    （承攬報酬）債權2,031,360 元存在，並不可採。
  (二)原告另主張被告縱解除系爭工程承攬契約，惟依系爭工程承
    攬合約書第29條約定，被告仍應結算天億公司就系爭工程可
    請領款項，而該款項金額即如甲○○所作結算書金額等語。
    按「契約解除時，當事人雙方回復原狀之義務，除法律另有
    規定或契約另有訂定外，依左列之規定：一、由他方所受領
    之給付物，應返還之。二、受領之給付為金錢者，應附加自
    受領時起之利息償還之。三、受領之給付為勞務或為物之使
    用者，應照受領時之價額，以金錢償還之。四、受領之給付
    物生有孳息者，應返還之。五、就返還之物，已支出必要或
    有益之費用，得於他方受返還時所得利益之限度內，請求其
    返還。六、應返還之物有毀損、滅失或因其他事由，致不能
    返還者，應償還其價額。」民法第259 條定有明文。而依系
    爭工程承攬合約第29條約定「乙方（即天億公司）如有左列
    情事之一者，甲方（即被告）得隨時解除本合約，並得以任
    何方式將本工程之全部或一部份工程改招他商承辦或由甲方
    自辦，甲方因此所受之一切損失，乙方及其保證人應負賠償
    之全責。…五、乙方被解除合約時，應即停工，負責遣散工
    人，並將到場材料、機具、設備，交由甲方全權使用。無論
    甲方自辦或另行招商承辦，應俟全部工程交屋完成，再行結
    算。…」乃係被告與天億公司就系爭工程承攬契約解除時，
    雙方回復原狀義務之特別約定。依此項特約之內容，天億公
    司就系爭工程承攬契約所支出之勞務及工程材料款，及被告
    因提前解除契約所受損失，須於全部工程交屋完成，再行結
    算。則天億公司此項支出之勞務及工程材料款之償還請求權
    （下稱系爭償還債權），即附有全部工程交屋完成之結算給
    付期限，併附有扣除其應負賠償金額之解除條件，於上開約
    定事由發生，就應扣除部分，因條件成就，其債權即當然歸
    於消滅，無待被告另為抵銷之意思表示。而系爭工程已交屋
    完成，惟被告與天億公司迄未結算乙節，為兩造所不爭。原
    告固提出天億公司在系爭工程之工地主任甲○○所制作之結
    算書為證，主張天億公司對被告之系爭償還債權為18,785,0
    83元，惟為被告否認，且此一結算書亦未經天億公司承認，
    自難遽認即係天億公司就系爭工程承攬契約所支出之勞務及
    工程材料款之金額。何況，天億公司之系爭償還債權附有扣
    除其應負賠償之解除條件，而依被告所提聯捷會計師事務所
    審核報告所載，被告因提前解約所受之損失顯逾18,785,083
    元，就該應扣除部分，天億公司之系爭償還債權即歸於消滅
    。而原告既未曾代位天億公司與被告結算，其否認上開審核
    報告之內容，在天億公司與被告間亦不生任何效力。由上可
    見，原告並不能證明天億公司就系爭工程承攬契約所支出之
    勞務及工程材料款之償還債權，於扣除天億公司對被告應負
    之損害賠償後，猶有餘額2,031,360元。
六、綜上所述，原告主張天億公司就系爭工程承攬契約對被告有
    2,031,360 元債權存在，並無法舉證以實其說，其主張則為
    不可採。從而，原告請求確認天億公司對被告有2,031,360
    元之工程款債權存在，即非有據，不能准許。
七、結論：原告之訴為無理由，依民事訴訟法第第78條、第87條
    第1 項，判決如主文。
中    華    民    國    97    年    3     月    14    日
                  民事第四庭    法  官  郭佳瑛
正本係照原本作成。
如對本判決上訴，須於判決送達後20日內向本院提出上訴狀。
中    華    民    國    97    年    3     月    14    日
                                書記官


司法院資訊處製作；財團法人民間司法改革基金會備份。
